臺灣高等法院民事判決　九十三年度重上字第二五三號
　　上　訴　人　乙○○
　　訴訟代理人　吳義雄律師
　　被　上訴人　甲○○
　　訴訟代理人　彭火炎律師
　　　　　　　　張玉琳律師
右當事人間請求拆屋還地事件，上訴人對於中華民國九十三年二月二十四日臺灣新竹
地方法院九十二年度重訴字第一七八號第一審判決提起上訴，經本院於九十三年九月
二十九日言詞辯論終結，判決如左：
    主    文
上訴駁回。
第二審訴訟費用由上訴人負擔。
    事實及理由
一、被上訴人起訴主張：坐落新竹縣竹東鎮○○段竹東小段三二之二八四地號上之房
    屋（下稱系爭房屋）早於日據時代即已存在，當時土地係屬伊父親彭錦章及伯叔
    輩彭錦濤等人共有，並出租予訴外人宋燕貽做長春醫院房舍使用，為不定期租賃
    契約。訴外人宋燕貽去世後，醫院之房舍由上訴人父親賴水坤取得，嗣因建物老
    舊，經九二一地震後變成危屋，上訴人父親賴水坤即在該屋逕自搭建地樑、鋼柱
    ，並於民國八十九年間起訴請求被上訴人同意其將承租建物改建為本國式ＲＣ四
    層樓房，但經法院判決駁回敗訴確定。九十年間，訴外人賴水坤死亡由上訴人繼
    承系爭房屋。按系爭建物為日據時代之木造房屋，屋齡已有六、七十年，原房屋
    之木造牆垣、木造樑柱皆已不存在，僅餘三、四支橫樑懸空橫掛於左右建物之混
    凝土壁孔上且未使用，顯已逾耐用年限及結構不安全而不堪使用。而對於未明定
    租賃期限之不定期租賃，依契約之目的探求當事人之真意，應解釋為租至房屋不
    堪使用時為準，系爭房屋既已不堪使用，兩造間租賃契約應已消滅。又基地租賃
    契約，縱為不定期之租賃，仍應受民法第四百四十九條第一項不得逾二十年之限
    制，系爭房屋自日據時代即使用迄今，租約顯已逾二十年，因違反強制規定而應
    歸於無效。末按，上訴人無正當權源占用被上訴人之土地，依社會通常之觀念，
    將可獲得相當租金之利益，故而上訴人無權占有他人土地，致被上訴人受有損害
    ，被上訴人自得依不當得利或侵權行為等法律關係請求返還相當租金之利益。兩
    造間之租賃關係既已消滅，上訴人使用被上訴人土地為無權占有，爰依民法第七
    百六十七條規定及租約終止後之租賃物返還請求權，請求上訴人拆屋還地，並依
    不當得利或侵權行為法律關係，請求上訴人返還相當租金之利益按月二萬零五百
    九十六元等語。
二、上訴人則以：伊父親賴水坤承租系爭土地係供建築房屋使用，自有土地法第一百
    零三條規定之適用。系爭房屋現由上訴人使用，分隔為前後二間，前半部為德昌
    棉被店店面，後半部作為倉庫堆放貨品，前半部天花板及四週牆面以木板裝潢，
    打開木板可見屋頂木質橫樑及鐵皮屋頂，地面前半部舖瓷磚，後半部舖地板，後
    面房屋四週仍為磚造牆壁，天花板以木板裝潢，壁面為木板，窗戶為鋁窗，店面
    大門為鐵捲門，可證系爭建物未達不堪使用之程度；況系爭建物因九二一大地震
    造成屋頂木樑倒塌毀損，乃因不可抗力之地震所引起，並經竹東鎮公所報請新竹
    縣政府就上訴人此一建物列為半倒災戶予以補償，上訴人乃將補償費用施作Ｈ形
    鋼支撐屋頂橫樑，目前該建物仍堪使用，此乃符合九二一震災重建暫行條例之規
    定。是本件上訴人並無土地法第一百零三條所列各款之情形，被上訴人終止租約
    於法無據等語，資為抗辯。
三、原審判決上訴人應將坐落新竹縣竹東鎮○○段竹東小段三二之二八四地號如原判
    決附圖斜線部分所示面積一００點二二平方公尺之建築物拆除，並將上開土地交
    還予被上訴人；上訴人應自九十二年十月四日起至返還土地之日止，按月給付被
    上訴人二萬零五百九十六元。上訴人聲明不服，求為廢棄原判決，並駁回被上訴
    人在第一審之訴。被上訴人則求為駁回上訴。
四、不爭執事實：
（一）被上訴人父親彭錦章及訴外人彭錦濤等人於日據時代，共同將坐落新竹縣竹東
      鎮○○段竹東小段第三二之二八四號土地出租予訴外人宋燕貽作為長春醫院房
      舍使用，嗣宋燕貽過世，土地上建物由上訴人父親賴水坤取得，並繼續使用系
      爭土地，被上訴人則於六十六年三月間取得系爭土地，由被上訴人與訴外人賴
      水坤承繼前手不定期租地建屋契約，嗣賴水坤死亡後即由上訴人繼承系爭房屋
      。九十年間上訴人繼承系爭房屋，向法院起訴請求被上訴人應同意上訴人修建
      系爭土地上建物，於判決前撤回該訴訟，並自行在系爭房屋內增建地樑及鋼柱
      ，屋頂橫樑部分以Ｃ形鋼及塑膠貼紙加強，上訴人目前在該址經營德昌棉被店
      。
（二）系爭房屋為日據時代木造屋頂房屋，已使用六、七十年。嗣於九二一大地震造
      成屋頂毀損。
五、法院之判斷：
    本件兩造之爭執點為（一）兩造間租地建屋租賃契約是否消滅？（二）被上訴人
    得否請求上訴人拆屋還地？（三）被上訴人得向上訴人請求損害賠償數額為何？
（一）兩造間租地建屋租賃契約是否消滅？
  １、被上訴人主張兩造間租賃契約，因期間逾二十年違反民法第四百四十九條第一
      項之限制而為無效云云。按民法第四百四十九條第一項所定租賃契約之期限不
      得逾二十年，係指定有期限之租賃而言，不適用於不定期租賃，最高法院六十
      二年台上字第三一二八號、六十五年台上字第二七二二號著有判例可資參酌。
      兩造對於本件租地建屋之租賃契約屬不定期租賃契約並不爭執，依前開判例見
      解，自不因本件租賃契約事實上已逾二十年，而為無效，被上訴人上開主張，
      尚不足採。
  ２、又被上訴人主張系爭建物早已逾使用年限而不堪使用，租賃契約消滅等語，經
      查：
      (1)按「土地之租賃契約，以承租人自行建築房屋而使用之為其目的者，非有相
        當之期限不能達其目的，故當事人雖未明定租賃之期限，依契約之目的探求
        當事人之真意，亦應解為定有租至房屋不堪使用時為止之期限，惟應受民法
        第四百四十九條第一項之限制而已」，有最高法院三十年渝上字第三一一號
        判例可資參酌。雖上開判例於九十年四月十七日經最高法院九十年度第四次
        民事庭會議決議不再援用，惟不再援用之理由為民法第四百四十九條已於民
        國八十八年四月二十一日修正公布。而民法第四百四十九條於八十八年四月
        二十一日修正之內容為增列第三項，即「租用基地建築房屋者，不適用第一
        項之規定」，故上開判例不再援用之見解，應係指「未定期限之租地建屋契
        約，仍受民法第四百四十九條第一項規定限制」部分，至於該判例中有關不
        定期之租地建屋契約應解為定有租至房屋不堪使用時為止之期限之見解應未
        被揚棄。再參酌民法第四百四十九條修正條文之立法理由，為「租用基地建
        築房屋者，．．．如出租人與承租人於租賃契約滿二十年時未達更新契約之
        合致，契約即行消滅，對承租人之保障欠週，且有礙社會經濟利益，為袪除
        此弊端，並配合第四百二十五條之一之增訂，爰增訂第三項，使租用基地建
        築房屋者，不適用二十年租賃期限。」及民法第四百二十五條之一立法理由
        謂「僅將土地或僅將房屋所有權讓與他人，或將土地及房屋同時或先後讓與
        相異之人時，實務上見解，除有特別約定外，應推斷土地受讓人默許房屋受
        讓人繼續使用土地，但應支付相當代價，故其法律關係之性質，當屬租賃。
        為杜爭議並期明確，明定當事人間『在房屋得使用期限內』，除有反證外，
        推定有租賃關係，其期限不受第四百四十九條第一項二十年之限制。爰增訂
        第一項」。本院認為被上訴人主張不定期之租地建屋契約應解為定有租至房
        屋不堪使用時為止之期限，故租賃關係應於基地上所建房屋不堪使用時歸於
        消滅，為可採信。至於上訴人上訴理由所引用之最高法院八十四年度台上字
        第一六二五號判決，係在釋明「租用建築房屋之基地上之房屋因故滅失，而
        租用基地之契約，若未合法終止，契約之效力仍繼續存在，承租人仍得使用
        基地請求重建房屋」；而同院八十七年度台上字第九七七號及八十七年度台
        上字第一九０四號判決要旨，則已表明三十年渝上字第三一一號判例與「該
        件情形不相同」且又附明「出租人如欲終止租約，仍須受土地法第一百零三
        條規定之限制」，均與本件被上訴人已為終止租約之意思表示之情況迥非相
        同，非可採信。
      (2)系爭房屋經原法院履勘現場，目前房屋由上訴人使用，分隔為前後二間，前
        半部為德昌棉被店店面，後半部作為倉庫堆放貨品，前半部天花板及四週牆
        面以木板裝潢，打開木板可見屋頂木質橫樑及鐵皮屋頂，地面前半部舖瓷磚
        ，後半部舖木板、後面房間四週仍為磚造牆壁、天花板以木板裝潢、牆面為
        木板、窗戶為鋁窗、店面大門為鐵捲門，房屋右側與鄰房門牌號碼新竹縣竹
        東鎮○○里○○路一０三號，於八十一年時，成立共同壁使用約定，有勘驗
        筆錄、公證書及現場照片六幀在卷足憑。另系爭建物於原法院九十年竹簡字
        第五八八號請求同意修建房屋等事件，經該院囑請台灣省建築師公會新竹縣
        辦事處鑑定，如將九二一之後增建之地樑及鋼柱拿掉，本建物是否符合結構
        法規之規定及結構是否安全，及查看後段建物屋頂衡量是否有增建加強結構
        工程，若有，將增建部分拿掉是否符合結構法規之規定，鑑定結果為「若將
        本建物於９２１之後增建的地樑及鋼柱拿掉，本建物將無法符合結構法規之
        規定，且結構不安全。說明如下：Ａ、本建物實際上只有屋頂部分架在二側
        建築物的外牆上，本身並無支柱及基礎。Ｂ、本建物木構造部分相當老舊，
        恐已超過政府規定木構造三十五年之耐用年限，且勘查時發現有部分木材已
        腐蝕，不符合建築技術規則建築構造編第一百七十五條木構造各構材防腐要
        求之規定。２、查看後段建築物屋頂橫樑是有用Ｃ形鋼樑及塑膠貼紙加強（
        詳所附照片），若將增建部分拿掉，本建物將無法符合結構法規之規定，且
        結構不安全。‧‧‧」有該辦事處九十一年八月二十一日台建師竹鑑字第９
        １０２１─２號函附鑑定報告附卷可憑。足認系爭房屋雖尚存有屋頂之木質
        橫樑及兩側磚造牆壁，惟如將本建物增建之地樑及鋼柱及後段建物屋頂橫樑
        加強結構之Ｃ型鋼及塑膠貼紙拿掉，則系爭房屋原始構造已無法達到安全之
        要求，自屬已不堪使用。揆諸前開說明，兩造間租地建屋契約，因系爭建物
        已達於不堪使用程度而消滅。
      (3)雖上訴人辯稱系爭建物因九二一大地震造成屋頂木樑倒塌毀損，乃因不可抗
        力之地震引起，並經竹東鎮公所報請新竹縣政府就此一建物列為半倒災戶補
        償，上訴人乃將補償費用施作Ｈ型鋼支撐屋頂橫樑，此乃符合九二一震災重
        建暫行條例之規定行之，無需地主同意即可重建，且經上訴人以政府之補助
        金適度予以整修後，仍堪使用云云。惟查，系爭房屋為日據時代木造房屋，
        屋齡已有六、七十年，為上訴人在原審八十九年度重訴字第九四號事件之訴
        狀中自承（見原審卷第六○頁），系爭房屋因其結構及材質使然，在長時間
        使用中，原本即會產生漸進之耗損毀壞，難謂係九二一地震之單一原因所造
        成，退而言之，縱認九二一地震造成部分損壞，因其非屬人為之破壞，仍應
        認為屬房屋自然發生之耗損，否則在不定期之租地建屋契約，一旦房屋遭受
        天災受損，出租人即永無收回之期，亦有失公平，至於九二一震災重建暫行
        條例第十三條第三項關於建築物所有人因震災毀損之建物得免附土地登記人
        之同意文件而提出重建申請之規定，乃行政機關為有效迅速推動震災災後重
        建工作之權宜措施，究不因此，即謂政府有使該建物所有人，由「無權占有
        」變更為「有權占有」之私法上效果意思，故上訴人上開之主張亦屬無據。
        綜上，系爭房屋因不堪使用而致租賃契約消滅，該租地建屋之租賃契約，並
        不因上訴人事後修建房屋得以繼續存在。
（二）被上訴人得否請求上訴人拆屋還地？
      按民法第七百六十七條規定：「所有人對於無權占有或侵奪其所有物者，得請
      求返還之。對於妨害其所有權者，得請求除去之。有妨害其所有權之虞者，得
      請求防止之」。又同法第四百五十五條規定：「承租人於租賃關係終止後，應
      返還租賃物；租賃物有生產力者，並應保持其生產狀態，返還出租人」。兩造
      間基地租賃關係既已消滅，上訴人就系爭土地即無合法使用權源，則被上訴人
      本於所有物返還請求權及租賃物返還請求權之法律關係，請求上訴人將原判決
      如附圖所示斜線部分拆除，將系爭土地返還被上訴人，自屬正當。
（三）被上訴人得向上訴人請求損害賠償數額為何？
      按民法第一百八十四條第一項前段規定：「因故意或過失，不法侵害他人之權
      利者，負損害賠償責任」；又同法第一百七十九條規定：「無法律上之原因而
      受利益，致他人受損害者，應返還其利益」。又最高法院六十一年台上字第一
      六九五號判例謂：「依不當得利之法則請求返還不當得利，以無法律上之原因
      而受利益，致他人受有損害為其要件，故其得請求返還之範圍，應以對方所受
      之利益為度，非以請求人所受損害若干為準，無權占有他人土地，可能獲得相
      當於租金之利益為社會通常之觀念，是被上訴人抗辯其占有系爭土地所得之利
      益，僅相當於法定最高限額租金之數額，尚屬可採」。依上開規定，上訴人無
      權占用被上訴人之土地，受有相當於租金之利益，致被上訴人受有損害，且無
      法律上之原因，被上訴人自得依侵權行為及不當得利之法律關係，請求返還其
      利益。而其請求之數額，應參照土地法第一百零五條、第九十七條之規定。本
      院審酌上訴人占用系爭土地面臨新竹縣竹東鎮○○路○段、為二線道、附近均
      為店面，旁有竹東地區農會、竹東客運站、多家便利商店，工商業繁榮，上訴
      人之系爭房屋係作為店面使用，上訴人並自承附近店面店租每月約二萬五千元
      左右等情（見原審卷第一三五頁以下履勘筆錄），本院認為被上訴人請求之相
      當於租金之損害賠償以土地申報總價年息百分之十為適當。依此計算，被上訴
      人請求自起訴狀繕本送達之翌日即九十二年十月四日起至返還土地之日止，按
      月給付金額二萬零五百九十六元（計算方式：系爭土地九十二年之申報地價為
      每平方公尺二萬四千六百六十一元，其佔用面積為一００‧二二平方公尺，故
      每月損害數額為，24661元×100.22平方公尺×10/100×1/12＝20596元，元以
      下四捨五入），應予准許。
（四）綜上，被上訴人本於所有物返還請求權及租賃物返還請求權，暨侵權行為及不
      當得利之法律關係，請求上訴人將系爭土地上如原判決附圖斜線部分所示房屋
      面積一００‧二二平方公尺，予以拆除，將土地返還與被上訴人，並給付自九
      十二年十月四日起至返還土地之日止，按月給付被上訴人二萬零五百九十六元
      ，為有理由，應予准許。原審為被上訴人勝訴之判決，並依兩造之聲請，分別
      酌定相當金額宣告准、免假執行，於法並無不合，上訴意旨指摘原判決不當，
      求予廢棄改判，為無理由，應駁回其上訴。
六、因本案事證已臻明確，兩造其餘主張陳述及所提之證據，核與判決之結果不生影
    響，毋庸再予審酌，附此敘明。
七、據上論結，本件上訴為無理由，爰依法判決如主文。
中　　　華　　　民　　　國　　九十三　　年　　　十　　　月　　 十三 　　日
                              民事第十四庭
                                  審判長法　官　張　宗　權
                                        法　官　蕭　艿　菁
                                        法　官　陳　永　昌
正本係照原本作成。
如不服本判決，應於收受送達後二十日內向本院提出上訴書狀，其未表明上訴理由者
，應於提出上訴後二十日內向本院補提理由書狀（均須按他造當事人之人數附繕本）
上訴時應提出委任律師或具有律師資格之人之委任狀；委任有律師資格者，另應附具
律師資格證書及釋明委任人與受任人有民事訴訟法第四百六十六條之一第一項但書或
第二項（詳附註）所定關係之釋明文書影本。
中　　　華　　　民　　　國　　九十三　　年　　　十　　　月　　 十四 　　日
　　　　　　　　　　　　　　　　　　　　書記官　劉  美  垣
附註：
民事訴訟法第四百六十六條之一（第一項、第二項）：
對於第二審判決上訴，上訴人應委任律師為訴訟代理人。但上訴人或其他法定代理人
具有律師資格者，不在此限。
上訴人之配偶、三親等內之血親、二親等內之姻親，或上訴人為法人、中央或地方機
關時，其所屬專任人員具有律師資格並經法院認為適當者，亦得為第三審訴訟代理人
。
